【裁判字號】    90,台上,1603
【裁判日期】    900907
【裁判案由】    損害賠償
【裁判全文】
最高法院民事判決                                九十年度台上字第一六○三號
    上  訴  人  甲○○
    訴訟代理人  林世超律師
    被 上訴 人  陳戰競
右當事人間請求損害賠償事件，上訴人對於中華民國八十九年一月三十一日台灣高等
法院第二審判決（八十八年度重上字第一四八號），提起上訴，本院判決如左：
    主  文
原判決關於駁回上訴人其餘上訴及該訴訟費用部分廢棄，發回台灣高等法院。
    理  由
本件被上訴人主張：上訴人於民國八十七年一月二十一日上午八時三十分許，駕駛Ｉ
Ｚ－○九六三號自用小客車，沿宜蘭縣三星鄉○○路往三星方向行駛，途經大洲路一
八四號前，因嚴重超速及疲勞打瞌睡，失控駛越行車分向線往左偏離車道，而撞及在
該處路邊埋設水管之伊，致伊受有胸椎第十一及十二骨折並脫臼、左脛股骨折、右脛
骨骨折、右肱骨骨折及因胸椎骨折造成之神經功能喪失。伊因受傷而增加生活上之需
要新台幣（下同）五百八十一萬四千八百元，並喪失勞動能力七百三十四萬二千三百
零五元等情，爰依侵權行為之法律關係，求為命上訴人給付三百十二萬七千七百八十
九元及加付法定遲延利息之判決（被上訴人請求上訴人賠償醫藥費二萬三千三百四十
四元及精神慰撫金三十萬元部分，經第一審判決被上訴人勝訴後，未據上訴人提起第
二審上訴。另增加生活上之需要及喪失勞動能力超過三百十二萬七千七百八十九元及
其利息部分，經第一審及原審先後各就一部分為被上訴人敗訴判決後，均未據其聲明
不服，其中經原審判決部分，已告確定）。
上訴人則以：訴外人東泰產物保險股份有限公司（下稱東泰公司）已依強制汽車責任
保險法第二十三條規定賠償被上訴人一百零九萬二千八百七十九元，依同法第三十條
規定，應在被上訴人請求賠償範圍內扣除該項金額。又八十六年台灣省男性之平均壽
命，依內政部統計處之資料為七一‧一六歲，且僱請看護之每月五千元加班費亦非固
定之必要支出。再者，被上訴人主張勞動能力喪失之損失，並不實在，且喪失勞動能
力之損失，亦不能以一時一地之工作收入為準，並因農事現已可代替，被上訴人所受
勞動能力之損失應僅增加僱人工資支出而已等語，資為抗辯。
原審維持第一審命上訴人賠償被上訴人增加生活上需要及喪失勞動能力之損失共三百
十二萬七千七百八十九元及其法定遲延利息部分之判決，駁回上訴人此部分之上訴，
係以：被上訴人主張上訴人於右揭時地駕駛汽車，因嚴重超速及疲勞打瞌睡而肇事，
以致被上訴人受有如前開主張之傷害等情，有診斷書可證，並為上訴人所不爭執，且
台灣省基宜區車輛行車事故鑑定委員會亦鑑定本件車禍係上訴人駕駛汽車違反道路交
通安全規則第九十三條第一項第一款、第九十七條第一款規定所致；台灣宜蘭地方法
院亦以八十七年度交易字第三九號刑事判決判處上訴人因過失傷害人致重傷害罪刑確
定在案，因而被上訴人主張上訴人過失侵害其權利，自堪信為真實。按因故意或過失
，不法侵害他人之權利者，負損害賠償責任；又不法侵害他人之身體或健康者，應賠
償被害人因此喪失或減少勞動能力或增加生活上需要之損害，民法第一百八十四條第
一項前段、第一百九十三條第一項分別定有明文。茲就上訴人應賠償之金額，分述如
下：（一）增加生活上之需要部分：被上訴人因本件車禍受有如前揭之傷害，而造成
其自肚臍以下感覺喪失完全，運動神經亦喪失完全，下肢完全無力，並且大小便失禁
。依此判斷，神經學上之損傷包括下肢之感覺功能、運動功能、大小便功能已無恢復
之可能，已完全喪失下肢之勞動能力，並且復健已不可能促進恢復，有財團法人羅許
基金會羅東博愛醫院鑑定書可憑。因此，被上訴人終其一生均需人看護，依八十六年
台閩地區簡易生命表所載，其於本件車禍發生時，平均餘命尚有二十一年，以每月僱
請看護之薪資一萬五千八百四十元依霍夫曼計算法計算，被上訴人增加生活上之需要
共二百七十七萬八千二百二十二元。（二）喪失勞動能力部分：被上訴人雖未能舉證
證明其每月所得，但其既係農會產銷班之班員，且實際上亦有在耕作，則應以每月基
本工資一萬五千八百四十元計算其勞動能力。又被上訴人於本件車禍發生後，至六十
五歲止，尚可工作九年，以上開金額依霍夫曼計算法扣除中間利息，其喪失勞動能力
共一百四十四萬二千四百四十六元。綜上所述，被上訴人因受傷而增加生活上之需要
及喪失勞動能力合計為四百二十二萬零六百六十八元，惟訴外人即肇事汽車之保險人
東泰公司已賠償被上訴人一百零九萬二千八百七十九元，依強制汽車責任保險法第三
十條之規定扣除該項金額後，被上訴人得請求之增加生活上需要及喪失勞動能力共三
百十二萬七千七百八十九元。從而，被上訴人依侵權行為之法律關係，請求上訴人如
數給付及自起訴狀繕本送達翌日起算之法定遲延利息，即屬有據，應予准許等詞，為
其判斷之基礎。
惟查原審僅謂被上訴人於本件車禍受傷前實際上有在耕作，至其從事耕作是否受僱而
為，亦即被上訴人係受雇主僱用從事耕作獲致工資之勞工與否，原審則未認定，且上
訴人於原審亦一再聲請向財政部台灣省國稅局羅東稽徵處查詢被上訴人八十五、八十
六、八十七年度申報綜合所得稅之所得（見原審卷四九頁背面、五○頁正面、七八、
一○三、一○四頁），乃原審未於判決理由項下說明其何以不向財政部台灣省國稅局
羅東稽徵處查詢之理由，即依勞工基本工資計算被上訴人喪失勞動能力之損失，不免
速斷。而增加生活上之需要部分，因上開扣除之保險金一百零九萬二千八百七十九元
，原審並未分別認定增加生活上之需要及勞動能力喪失之扣除金額，以致給付金額各
為若干不能確定，亦難維持。準此，原審以前揭理由，而為上訴人敗訴部分之判決，
即屬可議。上訴論旨，指摘原判決於其不利之部分為不當，求予廢棄，非無理由。
據上論結，本件上訴為有理由。依民事訴訟法第四百七十七條第一項、第四百七十八
條第一項，判決如主文。
中      華      民      國     九十     年      九      月      七      日
                              最高法院民事第一庭
                                  審判長法官  李  錦  豐
                                        法官  楊  鼎  章
                                        法官  吳  麗  女
                                        法官  許  朝  雄
                                        法官  謝  正  勝
      右正本證明與原本無異
                                              書  記  官
中      華      民      國     九十     年      十      月      四      日


司法院資訊處製作；財團法人民間司法改革基金會備份。
